【裁判字號】    89,台上,7761
【裁判日期】    891221
【裁判案由】    偽造文書
【裁判全文】
最高法院刑事判決                              八十九年度台上字第七七六一號
    上   訴   人  台灣高等法院檢察署檢察官
    上訴人即被告  甲○○
    被        告  乙○○
右上訴人等因被告等偽造文書案件，不服台灣高等法院中華民國八十六年十月二十三
日第二審判決（八十六年度上訴字第一七七二號，起訴案號：台灣台北地方法院檢察
署八十四年度偵字第二○二二四號），提起上訴，本院判決如左：
    主  文
原判決關於乙○○部分撤銷，發回台灣高等法院。
甲○○之上訴駁回。
    理  由
一、撤銷發回（即乙○○）部分
本件原判決認定上訴人即被告甲○○因購買高雄國際海港大樓（下簡稱海港大樓），
需要資金，意圖為自己不法之所有，於民國八十四年七月間透過不知情之被告乙○○
介紹，向劉遠智詐稱行政院經濟建設委員會（下簡稱經建會）欲向美國方面取回五十
年前存放在美國聯邦儲備局之鉅額款項，目前已經到期。惟經建會無適當名義取回，
需利用民間之力量取回，甲○○有意參與辦理，但需新台幣（下同）三億五千萬元之
存款證明，辦成後甲○○可得到千分之一之利益，約二百五十億，如劉遠智能為其找
到該存款證明，甲○○願給付予一千萬元之佣金云云。致使劉遠智信以為真。乃提供
友人賴德彥在華南商業銀行中山分行之二億八千萬元及連淑卿在中國信託商業銀行之
七千萬元之存款證明予甲○○。林某因而基於概括犯意，偽刻賴德彥與連淑卿之印章
，並連續偽造賴德彥名義之不可撤銷支付憑證及切結保證書，蓋用上開賴德彥之印章
於其上，足生損害於賴德彥與連淑卿。其並與劉遠智於同年七月二十七日，在台北市
○○○路第一飯店咖啡廳內，簽訂存款證明使用契約書，除由徐堯慶與陳澄雄擔任見
證人外，乙○○則偽以陳博志名義簽名於契約書背面擔任見證人，並基於同一概括犯
意，於同月十五日，因需款作短期週轉，先向徐堯慶借款三萬元，再於同月二十八日
、同年八月三日向徐堯慶借用七十萬元及三十萬元，而於同年八月間，分別三次偽簽
「陳博志」於借據上，用做借款之證明，足以生損害於陳博志。迄同年九月六日十二
時許，甲○○在台北市○○○路第一大飯店前為警查獲後，始為警循線查獲等情，因
認第一審論處乙○○連續偽造署押罪刑，為無不合，予以維持，駁回檢察官在第二審
之上訴。固非無見。
惟查：(一)原判決事實係認被告於八十四年七月十五日、二十八日、同年八月三日，先
後向徐堯慶借款三萬元、七十萬元及三十萬元，並於同年八月間，分三次冒用陳博志
名義偽簽三紙借據交予徐某，作為借款之證明。如果無誤，被告既未經陳博志授權，
其對該以陳某名義書立之借據，自屬無製作之權，且陳博志並無向徐堯慶借款之事實
，被告卻於該借據內記載立借據人係陳博志，並允諾返還借款及其利息等語（見偵卷
第二十八至三十頁），此項內容自非實在，且足使真正之陳博志之人有受追償債務之
危險，而受有損害。所為應已成立（行使）偽造私文書犯行，非祇偽造署押而已。原
判決理由引卷附該三紙借據為認定被告犯罪之論據，又謂上開借據內容屬實，遂認被
告所為不成立行使偽造私文書罪，不惟其事實認定與理由論斷齟齬，且有證據上理由
矛盾之違法。(二)本件公訴人就被告所為上開犯行，係依刑法第二百十六條、二百十條
之行使偽造私文書罪起訴，一審判決論以同法第二百十七條第一項之偽造署押罪，理
由內並未說明應變更起訴法條之旨，復未引據刑事訴訟法第三百條規定，已有判決不
適用法則之違誤，原判決未加糾正，仍予維持，亦非適法。(三)按八十六年十二月十九
日修正前刑事訴訟法第九十五條規定：「訊問被告應先告知犯罪嫌疑及所犯所有罪名
。罪名經告知後，認為應變更者，應再告知。」此乃被告在刑事訴訟法上應受告知之
權利，為行使防禦權之前提，屬於人民依憲法第十六條所應享有之訴訟基本權，旨在
使被告能充分行使防禦權，以避免突襲性裁判之發生，而維審判之公平。故法院如就
起訴效力所及之事實，認為被告所犯罪名有所增加或變更，即應於審判期日或之前踐
行告知之程序；否則如於辯論終結後，逕行以新增或變更之罪名，論處罪刑，即與上
開規定不合，亦違背憲法第八條第一項所稱「非由法院依法定程序不得審問處罰」之
規定，實已剝奪被告所應享有憲法上正當法律程序之保障，自應認該判決為違法。本
件原審於八十六年十月十六日進行審判程序，既未對被告告知其犯罪之嫌疑及所犯罪
名（見原審卷第四十七頁）。起訴書又就被告冒陳博志名義於存款證明使用證明契約
書簽名及偽簽借據之行為，認係犯行使偽造私文書罪；原判決論以偽造署押罪刑，
未於審判期日告知此項變更之罪名，其程序之踐行尤與上開告知義務之規定有悖，其
判決為違背法令。檢察官上訴意旨指摘原判決違法，尚非全無理由，應認原判決關於
乙○○部分有撤銷發回更審之原因。原判決不另諭知無罪部分，基於審判不可分之原
則，併予發回。
二、駁回上訴（即甲○○）部分
查第三審上訴書狀，應敘述上訴之理由，其未敘述者，得於提起上訴後十日內補提理
由書於原審法院，已逾上述期間，而於第三審法院未判決前仍未提出上訴理由書狀者
，第三審法院應以判決駁回之，刑事訴訟法第三百八十二條第一項、第三百九十五條
後段規定甚明。本件上訴人甲○○因偽造文書案件，不服原審判決，於八十六年十一
月十七日提起上訴，並未敘述理由，迄今逾期已久，於本院未判決前仍未提出，依上
開規定其上訴自非合法，應予駁回。
據上論結，應依刑事訴訟法第三百九十五條後段、第三百九十七條、第四百零一條，
判決如主文。
中      華      民      國    八十九    年     十二     月    二十一    日
                              最高法院刑事第五庭
                                  審判長法官  紀  俊  乾
                                        法官  黃  正  興
                                        法官  陳  東  誥
                                        法官  張  春  福
                                        法官  韓  金  秀
      右正本證明與原本無異
                                              書  記  官
中      華      民      國    八十九    年     十二     月    二十七    日


司法院資訊處製作；財團法人民間司法改革基金會備份。
